【裁判字號】    94,交上更(二),5
【裁判日期】    950118
【裁判案由】    業務過失致死
【裁判全文】
臺灣高等法院高雄分院刑事判決     94年度交上更(二)字第5號
上  訴  人
即  被  告  乙○○
上列上訴人因業務過失致死案件，不服臺灣高雄地方法院88年度
交訴字第130 號中華民國89年2 月3 日第一審判決（起訴案號：
臺灣高雄地方法院檢察署88年度偵字第20109 、18536 、20753
號），提起上訴，判決後經最高法院第二次發回更審，本院判決
如下：
     主  文
上訴駁回。
乙○○緩刑貳年。
     事  實
一、乙○○未考領職業小客車駕駛執照（僅考領普通小型車駕駛
    執照），本不得以駕駛為職業，竟仍以駕駛營業小客車（計
    程車）載客為業，係從事駕駛業務之人，於民國88年4 月5
    日清晨，駕駛車牌號碼：ＹＷ─319 號營業小客車，載客沿
    高雄縣林園鄉○○路內側快車道由南往北方向行駛，於同日
    清晨5 時40分許，行至鳳林路三段與潭頭路無號誌交岔路口
    時，本應注意汽車駕駛人行車速度，應依標誌之規定（該路
    段速限每小時50公里），且行經閃光黃燈交岔路口時，應減
    速慢行，作隨時停車之準備，並應注意車前狀況，隨時採取
    必要之安全措施，以避免危險之發生。而當時雖係清晨，惟
    日間自然光線，視距尚稱良好，柏油路面平直，路況正常，
    並無障礙物或其他缺陷，且依其智識、能力並無不能注意之
    情事，詎乙○○竟疏未注意，貿然以時速55公里至60公里之
    速度超速行駛，且又疏未注意車前狀況，適有未考領重型機
    車駕駛執照，駕駛技術顯未成熟之洪聯輝（未配戴安全帽）
    駕駛車牌號碼：909 ─5830號重型機車，亦同向行至該交岔
    路口處欲左轉駛往潭頭路，亦疏未注意轉彎車應讓直行車先
    行，而逕行左轉，直行之乙○○見狀煞避不及，致其駕駛之
    自小客車右前方保險桿撞擊洪聯輝駕駛之機車左後方，使洪
    聯輝於遭受撞擊人、車倒地後，因而受有顱內出血之傷害，
    雖經送醫救治，洪聯輝仍延至同年8 月2 日凌晨1 時35分許
    ，因傷重及重度肝硬化併發多重器官衰竭不治死亡。乙○○
    於肇事後，即將傷者送醫，在犯罪未被發覺前，主動向前往
    現場處理之高雄縣政府警察局林園分局林園派出所警員詹家
    源自首，並坦承肇事，接受裁判。
二、案經高雄縣政府警察局林園分局報請臺灣高雄地方法院檢察
    署檢察官偵查起訴。
    理  由
一、訊據上訴人即被告（下稱被告）乙○○，對於未考領職業小
    客車駕駛執照，而於上揭時、地駕駛營業小客車行經閃光黃
    燈交岔路口未減速慢行，且又疏未注意車前狀況，致撞擊被
    害人洪聯輝駕駛之機車而肇事，使洪聯輝於遭受撞擊人、車
    倒地後，因而受有顱內出血之傷害，雖經送醫急救，最後仍
    因傷重及重度肝硬化併發多重器官衰竭不治死亡之事實，固
    坦承不諱，惟矢口否認有何過失致死之犯行，辯稱：伊當時
    車速只有40至50公里，洪聯輝突然左轉，實在無法馬上煞住
    ，且洪聯輝原即有肝硬化之夙疾，據長庚醫院高雄分院所開
    具之死亡證明書記載死亡原因依序為「腸胃道出血」、「肝
    硬化合併肝衰竭」、「顱內出血」等，洪聯輝既能於88年6
    月4 日住入高雄市立小港醫院復健治療，復於88年6 月14日
    出院，卻於88年8 月2 日死亡，其死亡與本件車禍應無相當
    因果關係云云。經查：
  (一)上揭事實，業據當日與被害人洪聯輝同行之家屬甲○○於原
    審審理中指述綦詳（見原審卷第16頁），並有道路交通事故
    調查報告表1 紙、現場相片3 幀及附圖1 份附卷可稽（見相
    驗卷第13頁、88年度偵字第18536 號卷第7 、8 頁），被告
    亦自承於前揭時地駕車行經閃光黃燈交岔路口未減速慢行及
    疏未注意車前狀況，致撞擊被害人洪聯輝駕駛之機車而肇事
    之事實，且該肇事路段速限為時速50公里，已據卷附道路交
    通事故調查報告表速限欄內記載明確，經核被告駕駛之營
    業小客車遺留在現場之煞車痕長達19.4公尺，此據證人即事
    故發生後至現場處理之高雄縣政府警察局林園分局林園派出
    所警員詹家源於原審到庭證述屬實（見原審卷第20頁正、反
    面），並提出道路交通事故草圖一紙在卷為憑，雖該證人於
    道路交通事故調查報告表上疏漏記載煞車痕長度（嗣於審理
    時經原審當庭命證人詹家源標示於道路交通事故調查報告表
    上），惟並無礙上開事實之認定，再參照被告所不否認之「
    汽車煞車距離、行車速度及道路摩擦係數對照表」（見本院
    交上訴卷第66頁），其車速至少在時速55公里至60公里間，
    顯逾該路段速限超速行駛甚明，被告辯稱車速僅40至50公里
    云云，自不足採。
  (二)按持普通駕駛執照者，不得駕駛營業汽車；且駕駛人行車速
    度，應依標誌之規定（該路段速限每小時50公里）；行經閃
    光黃燈交岔路口時，應減速慢行，作隨時停車之準備；並應
    注意車前狀況，隨時採取必要之安全措施，以避免危險之發
    生。道路交通管理處罰條例第22條第1 項第1 款、道路交通
    安全規則第93條第1 項前段、第94條第3 項及道路交通標誌
    標線號誌設置規則第211 條第1 款分別定有明文，此為一般
    駕駛人應注意並能注意之情事，被告身為職業自小客車駕駛
    者，理應知悉甚詳，自難諉為不知。參酌卷附之道路交通事
    故調查報告表，可知車禍發生當時雖係清晨，惟日間自然光
    線，視線尚稱良好，且柏油路面平直，路況正常，並無障礙
    物或其他缺陷，且依其智識、能力並無不能注意之情事，詎
    被告竟疏未注意，即貿然駕車超速行駛，且又疏未注意車前
    狀況，致撞擊被害人駕駛之機車而肇事，其駕駛行為顯有過
    失，灼然至明。台灣省高屏澎區車輛行車事故鑑定委員會亦
    同此認定，有該會88年10月1 日高屏澎鑑字第1415號函及鑑
    定意見書各一紙在卷可參（見88年度偵字第20753 號卷第10
    頁至12頁），雖該鑑定委員會疏未審酌被告超速行駛之過失
    情節，然此乃因上開道路交通事故調查報告表疏漏標示煞車
    痕距離所致，已如前述，並無礙本院前開過失責任之認定。
    又被害人未考領重型機車駕駛執照，其駕駛技術顯未成熟，
    且轉彎車未讓直行車先行，亦未配戴安全帽，就本件車禍事
    故之發生與損害之擴大，與有重大過失，然仍不能因而解免
    被告之過失罪責，被告辯稱係因被害人突然左轉，故無法馬
    上煞車，應無過失等語，亦不足取。
  (三)被害人確因本件車禍傷重及重度肝硬化併發多重器官衰竭不
    治死亡等情，業經臺灣高雄地方法院察署檢察官督同法醫師
    相驗明確，製有勘驗筆錄、相驗屍體證明書、驗斷書各一紙
    附卷可憑（見相驗卷第14頁、16頁至21頁），另據法醫師李
    慶榮於本院前審到庭證稱：「相驗屍體證明書記載死亡原因
    為顱內出血致死，尚有腸胃道出血、肝硬化合併肝衰竭死亡
    ，實際相驗人為裴主任，伊係依照裴主任相驗結果記載於相
    驗屍體證明書上，沒有解剖，是開棺驗屍，屍體已腐敗，但
    還可以看，只要是在側顱內部即在太陽穴處，有開刀縫合手
    術缺口，在醫學上，這是屬於開腦取血塊的手術，表示當時
    因受傷，顱內出血，才會做這種手術，死亡的主要原因是顱
    內出血導致死亡，因顱內出血導致身體機能及其他器官惡化
    ，以致造成腸胃出血及肝硬化合併肝衰竭而死亡，這些都是
    顱內出血引起的併發症，腦部出血範圍極廣，難以清除乾淨
    ，留在腦內的血塊就繼續壓迫腦組織，造成腦神經中樞部分
    機能喪失，並會造成身體手腳部分殘障，類似腦中風的情形
    ，語言能力也會受損，依照長庚醫院死亡證明書記載，是因
    為丙、顱內出血造成乙、肝硬化合併肝衰竭，再造成甲、腸
    胃道出血，主要還是顱內出血所引起，與相驗屍體證明書所
    載並無不同，如果死者在車禍發生前已有肝硬化的疾病，也
    會受到腦內出血的影響，但肝硬化不會馬上猝死，有的會活
    十年、八年的都有，因為腦部出血壓到神經，使身體機能惡
    化，肝硬化也會受到影響而加速惡化，本件雖未經解剖，但
    肝硬化一般都是肚子會鼓脹及肚皮表面靜脈曲張的情形，而
    腸胃道出血可從嘴巴及鼻腔看到血絲，死者都可以看到這些
    情形，相驗時伊有與裴主任一起相驗」等語（見本院交上訴
    卷第31頁、32頁），而出具死亡證明書之醫師即證人陳豐基
    亦於本院前審到庭證稱：「被害人即死者是在88年7 月30日
    來急診（長庚醫院高雄分院），有帶高醫的轉介單過來，當
    時患者有吐血及解黑便，這種是腸胃道有流血，也可能有肝
    硬化變成食道出血，過去沒有到過我們醫院治療，死亡證明
    書是我們醫院開的，我是外科醫師，是因為患者有流血，有
    準備要開刀，所以才轉到外科來，當時檢查結果，病人有解
    黑便及黃，配合超音波檢查，判斷患者有肝硬化，死亡證
    明書上所寫的三種原因，都有可能造成死亡，患者來時已經
    昏迷，這有可能是肝昏迷，也有可能是車禍發生腦內出血的
    昏迷，不過，每個患者可能是顱內出血的昏迷，患者因顱內
    出血，造成長期的昏迷，會造成腸胃道出血及肝硬化，進而
    加速死亡之結果，換句話說，這個患者如果沒有顱內出血，
    他的腸胃道出血及肝硬化，就比較好治療」等語（見本院交
    上訴卷第37頁、38頁）。本院前審為求慎重再檢送被害人於
    高雄市立小港醫院、高雄醫學大學附設中和紀念醫院及財團
    法人長庚紀念醫院高雄分院就醫期間之完整病歷送請法務部
    法醫研究所鑑定結果，亦認：被害人最後死於重度肝硬化併
    發多重器官衰竭死亡，其雖非車禍直接造成，但有因車禍間
    接加重成份存在，所以應有間接相關性等語明確，有該所91
    年10月17日法醫理字第0910003379號函附（91）法醫所醫鑑
    字第1418號鑑定書一份在卷可按（見本院交上更(一)卷第32至
    35頁），嗣本院再次行文法務部法醫研究所，請其就鑑定經
    過補充說明，該所仍認：死者在85年3 月21日即已知道有肝
    硬化和糖尿病的存在，而88年4 月5 日的車禍發生「顱內出
    血」有加速疾病的進行（即有身體壓力的影響），不幸在88
    年8 月2 日因無法代償性的肝硬化致多重器官衰竭再生，所
    以若沒有車禍的發生應該不會進行如此快速（4 個月左右）
    ，但在沒有車禍的前提下死者亦能以相同死因而往生（但也
    許不會那麼快），所以死者的死因鏈內，「車禍」屬于加重
    因子等語，此亦有該所94年11月21日法醫理字第0940004810
    號函在卷可考；綜合上開函文、鑑定書及證述意見，本件被
    害人係因車禍顱內出血引起併發症即腸胃道出血及肝硬化併
    肝衰竭死亡，縱其於車禍前即有肝硬化之疾病，亦因車禍顱
    內出血而加速肝硬化併發多重器官衰竭終至死亡，此時雖車
    禍顱內出血非肇致被害人直接死亡之原因，然若無本件車禍
    之發生，不可能引起併發症，被害人之疾病亦不可能加速進
    行而於車禍發生後短短不到4 個月期間而死亡。按過失責任
    之有無，應以行為人之懈怠或疏虞與結果之發生，有無相當
    因果關係為斷，所謂相當因果關係，即以所生之結果觀察，
    認為確因某項因素而惹起，又從因素觀察，認為足以發生此
    項結果，始克當之（最高法院58年上字第404 號判例可資參
    照）。本件從被害人死亡之結果觀察，被害人死亡係因車禍
    顱內出血而加重肝硬化併發多重器官衰竭死亡，又從因素觀
    察，若無本件車禍之發生，被害人雖有肝硬化及糖尿病之夙
    疾，惟不可能於短短不到4 個月內死亡，是揆諸前開判例，
    堪認本件被害人之死亡與車禍之發生間仍有相當因果關係至
    明。至被告於前審尚請求傳訊高醫羅永欽醫師以證明被害人
    有無其他夙疾，及高雄市立小港醫院醫師李瑞峰以證明被害
    人生前在該院復健情形，並請求向中央健康保險局函查被害
    人自87年8 月2 日至88年8 月1 日之就診記錄，以查明被害
    人最近3年 有無慢性病或不治疾病之病史（如肝硬化），但
    被害人之死亡，係因車禍顱內出血而加重肝硬化併發多重器
    官衰竭死亡，已如前述，是被告之上開請求，本院認無傳訊
    、函查必要，附此敘明。
  (四)前揭法務部法醫研究所94年11月21日法醫理字第0940004810
    號函雖謂：肝硬化並非由車禍造成而是原來存在的危險因子
    ，所以研判車禍與死亡兩者並無所謂有「相當因果關係」的
    存在等語；惟被害人肝硬化之疾病雖係於88年車禍發生前之
    85年間就已發覺而存在，然被害人若非因本件車禍發生致顱
    內出血，其有可能於肝硬化疾病發覺後仍繼續存活8 年、10
    年，不可能於車禍發生後不到4 個月就死亡，此已詳細說明
    如前，是被害人之死亡與被告之過失行為間仍有相當因果關
    係，上開函文就此部分所表示之意見尚有未合，本院亦不受
    該意見之拘束，附此敘明。
  (五)綜上所述，本件罪證已臻明確，被告前揭業務過失致死犯行
    ，堪以認定，應予依法論科。
二、本件被告乙○○為職業小客車駕駛者，平時以駕計程車載客
    為業，係從事駕駛業務之人，肇事當時又係營業載客途中，
    此據其供明在卷（見原審卷第15頁），顯係執行業務甚明，
    其駕車肇事致人於死，核其所為，係犯刑法第276 條第2 項
    之業務過失致人於死罪。又被告為汽車駕駛人，無照（越級
    駕駛）駕駛營業小客車，因而肇事致人死亡，依法應負刑事
    責任，依道路交通管理處罰條例第86條第1 項之規定應加重
    其刑；另被告於肇事後，犯罪未被發覺前，即主動向前往現
    場查詢之高雄縣警察局林園分局林園派出所警員詹家源自首
    ，並坦承肇事接受裁判一節，已據證人詹家源到庭結證屬實
    （見原審卷第20頁反面），堪認合乎自首之要件，應依刑法
    第62條前段規定，減輕其刑。被告所犯之刑，同時有加重及
    減輕之事由，應依刑法第71條第1 項規定先加後減之。
三、原審以被告乙○○事證明確，適用道路交通管理處罰條例第
    86條第1 項，刑法第276 條第2 項、第62條前段，罰金罰鍰
    提高標準條例第1 條前段，並審酌被告現為職業小客車駕駛
    人，理應更加注意行車安全，竟疏未注意，行經閃光黃燈交
    岔路口時，貿然超速行駛，且又疏未注意車前狀況而肇事，
    惟犯後坦承部分過失犯行，及被害人未考領重型機車駕駛執
    照，其駕駛技術顯未成熟，且轉彎車未讓直行車先行，又未
    配戴安全帽，就本件事故之發生與損害之擴大，與有重大過
    失等一切情狀，量處有期徒刑1 年，經核原判決認事用法並
    無不合，量刑亦屬適當，被告上訴意旨仍執前詞，否認犯罪
    及指摘原判決量刑過重云云，為無理由，應予駁回。
四、查被告未曾受有刑徒刑以上刑之宣告，有台灣高等法院被告
    前案紀錄表各一份附卷可稽（見本院交上更(二)卷第21頁），
    此次係屬偶發過失犯，況被告於本院審理中已與告訴人達成
    和解，並於95年1 月4 日本院審理時當庭支付告訴人25萬元
    ，有和解書及筆錄在卷可憑（見本院交上更(二)卷第47、78頁
    ）；雖被告與告訴人原約定於95年1 月4 日給付30萬元，而
    被告僅給付25萬元，與和解內容不符，然被告係因只借到25
    萬元，無力湊足30萬元，才沒有辦法按和解內容付款，此業
    據被告供陳在卷（見本院交上更(二)卷第70頁），堪認被告並
    非無意履行和解條件，是本院審酌被告已給付部分和解金額
    及被告經此論罪科刑之教訓，當知警惕，應無再犯之虞，認
    其所宣告之刑，以暫不執行為適當，爰併宣告緩刑2 年。
據上論斷，應依刑事訴訟法第368 條、第74條第1 款，判決如主
文。
本案經檢察官林應華到庭執行職務。
中    華    民    國    95    年    1     月    18    日
                  刑事第八庭    審判長法  官  洪慶鐘
                                      法  官  蔡國卿
                                      法  官  李淑惠
以上正本證明與原本無異。
如不服本判決應於收受本判決後10日內向本院提出上訴書狀，其
未敘述上訴理由者，並得於提起上訴後10日內向本院補提理由書
狀（均須按他造當事人之人數附繕本）「切勿逕送上級法院」。
中    華    民    國    95    年    1     月    18    日
                                      書記官  盧雅婷
附錄本判決論罪科刑法條：
刑法276 條第2 項：
從事業務之人，因業務上之犯前項之罪者，處5 年以下有期徒刑
或拘役，得併科3 千元以下罰金。


司法院資訊處製作；財團法人民間司法改革基金會備份。
